臺灣嘉義地方法院民事判決　　　　　　　 97年度訴字第356號
原　　　告　羅恒嬌
訴訟代理人　吳碧娟律師
被　　　告　林鋼雄
上列當事人間侵權行為損害賠償事件，本院於民國100 年4 月21
日言詞辯論終結，判決如下：
    主  文
原告之訴及假執行之聲請均駁回。
訴訟費用由原告負擔。
    事實及理由
壹、程序事項
    本件被告經合法通知，未於最後言詞辯論期日到場，核無民
    事訴訟法第386 條所列各款情形，爰依原告之聲請，由其一
    造辯論而為判決。
貳、實體事項
一、原告方面
  (一)聲明：
    1.被告應給付原告新台幣（以下同）100 萬元及自本起訴狀
      繕本送達翌日起至清償日止，按週年利率百分之5 計算之
      利息。
    2.訴訟費用由被告負擔。
    3.原告願供擔保，聲請宣告假執行。
  (二)陳述：
    1.原告與被告林鋼雄及其配偶吳春美原不認識，乃林鋼雄夫
      妻主動前來原告之工廠即嘉義市○○路213 號，向原告詐
      稱其願以其所經營之世華不動產仲介經紀行（名義負責人
      為黃靜瑜，實際負責人為林鋼雄）之名義與原告合夥向荷
      商柯企資產管理公司台灣分公司（以下簡稱柯企公司）買
      回原告係抵押債務人之抵押債權（原告前以所有之嘉義市
      ○○路213 號廠房設定抵押權，並以原告為負責人之奕新
      公司及奕盈公司為共同借款人而向台灣中小企業銀行貸款
      ，嗣後該銀行將此抵押債權讓與柯企公司，致柯企公司有
      該抵押債權，有債權讓與契約書及建物登記謄本可證），
      當時林鋼雄夫妻說話誠懇，原告並獲悉該仲介經紀行係中
      信房屋仲介公司之加盟店，乃完全相信林鋼雄夫妻之所言
      而無任何之懷疑，林鋼雄當時告知柯企公司願以2,650 萬
      元出售該抵押債權（事後得知係以2,600 萬元購買該抵押
      債權），兩造乃約定各約出資一半之價款向柯企公司買回
      該抵押債權，由被告以世華不動產仲介經紀行名義向柯企
      公司買回該債權，因原告完全信任被告，因此兩造合夥買
      回該抵押債權，並未訂立書面契約。
    2.嗣後原告乃依約將合夥之投資款1,300 萬元以向銀行購買
      指定柯企公司為受款人之銀行簽發之3 張支票面額合計為
      400 萬元，其餘由被告來原告之住處嘉義市向原告收取現
      金。以上之3 張支票即指定柯企公司為受款人之台灣銀行
      嘉北分行所簽發發票日94年9 月15日、票號0000000 號、
      面額30萬元；發票日94年10月17日、票號0000000 號、面
      額70萬元；發票日94年11月30日、面額300 萬元、票號不
      詳之支票3 張，其中購買人吳金緞是原告向其借款並請其
      直接向銀行購買支票，有該支票影本2 張及支票申請書代
      收入傳票影本3 張可證。其餘900 萬元則以現金陸續給付
      。
    3.被告以世華不動產仲介經紀行名義買回該抵押債權後，不
      久即將該抵押債權讓與被告為負責人之駿霆工程管理顧問
      有限公司，並由該公司聲請法院拍賣後承受，有上述之建
      物謄本可證。被告以駿霆公司名義於96年11月30日拍賣取
      得所有權後，當日即勾結案外人虛偽設定4000萬元之抵押
      權，並立即聲請民事執行處強制將上述原為原告所有之工
      廠為點交，完全不把原告當合夥人看待，因該工廠原屬抵
      押權之標的，合夥購得該抵押債權即係購得該工廠，該工
      廠係兩造合夥之財產，被告竟予以侵占，原告乃以被告涉
      犯詐欺、侵占、使公務員登載不實等罪，提出告訴如上之
      偵查案號，現尚在偵查中。
    4.被告合夥之工廠予以侵占，顯有侵權行為，原告依民法第
      184 條第1 項請求損害賠償，該工廠於96年11月30日被告
      以駿霆公司名義取得所有權並處分時，時價約5,000 萬元
      ，原告約占一半之潛在持分，即原告損失至少2,500 萬元
      ，原告本來得請求被告至少賠償2500萬元，但被告除了駿
      霆公司之股份外，並無其他資產，且原告被詐巨額金錢後
      ，也有困難支付巨額之訴訟費，故僅先請求被告賠償100
      萬元，其餘部分保留將來之追訴權。被告恐有脫產之行為
      ，在判決確定前，原告願供擔保聲請宣告假執行。
    5.又按「刑事訴訟所調查之證據，及刑事訴訟判決所認定之
      事實，非當然有拘束民事訴訟判決之效力。」最高法院38
      年穗上字第87號判例著有明文。本件向荷商柯企資產管理
      公司購買債權簽約之人係林弘炤與黃靜瑜小姐，代表至荷
      商柯企資產管理公司簽約之人係林弘炤，林弘炤知悉向荷
      商柯企資產管理公司購買債權之資金有一半係原告出資，
      由林弘炤與原告間之錄音譯文即可明瞭。原告與陳景新認
      識係在購買工廠債權之後，原告係在95年2 月間經林鋼雄
      介紹而認識陳景新，目的係要用陳景新公司向銀行貨款，
      陳景新刑事庭證稱：在94年8 、9 月就認識原告羅恒嬌，
      與事實不符。林弘炤於97年3 月18日在檢察事務官調查時
      陳稱：「當初林鋼雄與我聯絡要成立世華不動產公司，要
      我擔任不動產經紀人，並提供一間辦公室給我使用，羅恒
      嬌不動產部分是林鋼雄及吳春美處理，有告訴我羅恒嬌有
      開台支400 萬元，要和林鋼雄一起買回債權，後來因尾款
      不足，林鋼雄就向我借錢，95年3 月13日我匯1570萬元，
      3 月30日匯320 萬元，林鋼雄答應還款，林鋼雄原答應2
      個月還款，結果一拖兩年，害我購買其他債權的訂金368
      萬元被沒入，林鋼雄未讓我入股且沒有開立任何票據給我
      ，本件我也是被害人。」、「我有看過林鋼雄從嘉義回去
      有帶現金一箱，金額我不知道，．．」、「林鋼雄有說羅
      恒嬌要一起買回債權的意思，但錢不夠」、林弘炤於97年
      7 月22日陳稱：「（問：被告林鋼雄於處理告訴人之債權
      承受案時，資金足以支應向荷商柯企購買債權之需要否？
      ）答：他沒有出錢，他經營人頭公司3 家，為駿霆管理公
      司、世華不動產仲介經紀行及鼎陽太陽能科技有限公司，
      ．．三船能源公司是陳景新所有。．．三船科技與羅恒嬌
        合作時間在買回債權後。在羅恒嬌交付金錢給林鋼雄時
        尚未談三船合作事宜，．．，當初是我接觸保義路的不
        動產經估價後認定有價值，在我估價前林鋼雄幫我到保
        義路拍照，拍照時遇到羅恒嬌，知悉她是東榮（應為隆
        ）五金的媳婦，林鋼雄就跟羅恒嬌接觸，表示他要跟資
        產公司談債權讓與之事。之後因為羅恒嬌交付的金錢不
        足買回，才又向我調錢。．．」，參諸林弘炤在檢察事
        務官調查時之陳述，足證原告交付錢款係為買回債權、
        買回工廠。林弘炤在檢察事務官詢問時清楚說明購買債
        權之經過，足證原告確實出資一半買回不良債權，並非
        借錢予被告林鋼雄。被告林鋼雄於97年3 月24日寄發予
        告訴人之存證信函上載：「本人與台端於民國95年3 月
        間約定和禾金企業有限公司負責人陳景新共同經營太陽
        能熱水器生產製造，因故台端於95年7 月將陳景新趨離
        工廠」，可證明陳景新及林鋼雄稱原告之400 萬元是借
        款，顯不實在。況陳景新曾於98年10月9 日具狀表示其
        證稱羅恒嬌出資1,200 多萬元係作為合夥投資太陽能事
        業等語，係聽聞自林鋼雄，且其係於95 年2月份才與原
        告第一次見面，足證陳景新於刑事庭證稱400 萬元係借
        款與事實不符。
二、被告僅委任訴訟代理人到庭聲明：(1)請求駁回原告之訴；(2)
    訴訟費用由原告負擔；(3)如受不利判決，願供擔保請准予免
    假執行。餘均未為任何陳述。
三、本院依職權調取台灣高等法院台南分院（下稱台南高分院）
    99年度上易字第43號、本院97年度易字第694 號刑事案卷，
    及台灣嘉義地方法院檢察署（下稱嘉義地檢署）97年度偵字
    第7299號偵查案卷。
四、本院得心證之理由
  (一)按，當事人主張有利於己之事實者，就其事實有舉證之責任
    ，為民事訴訟法第277 條前段所明文規定。又，當事人於其
    利己事實之主張，除事實於法院已顯著，或為其職權上已認
    知者外，應負立證之責，最高法院著有判例（參見最高法院
    18年上字第1685號判例意旨）；主張法律關係存在之當事人
    ，須就該法律關係發生所須具備之特別要件，負舉證之責任
    。而此特別要件之具備，苟能證明間接事實並據此推認要件
    事實雖無不可，並不以直接證明者為限，惟此經證明之間接
    事實與要件事實間，須依經驗法則足以推認其因果關係存在
    者，始克當之。倘負舉證責任之一方所證明之間接事實，尚
    不足以推認要件事實，縱不負舉證責任之一方就其主張之事
    實不能證明或陳述不明、或其舉證猶有疵累，仍難認負舉證
    責任之一方已盡其舉證責任，自不得為其有利之認定，亦為
    我國最高審判機關素來所持之通見（請參見最高法院91年度
    台上字第1613號判決要旨）。揆諸前開法條判例意旨說明，
    本件原告主張，被告與原告合夥，約定各出資一半之價款向
    訴外人柯企公司買回該公司受讓自台灣中小企業銀行，以原
    告為抵押債務人，原告所有之門牌號碼嘉義市○○路213 號
    廠房為抵押權設定標的，原告為負責人之奕新公司及奕盈公
    司為共同借款人而設定之抵押債權，詎被告於原告依約出資
    1,300 萬元後，先以世華不動產仲介經紀行名義買回該抵押
    債權，旋即將該債權讓與被告為負責人之駿霆工程管理顧問
    有限公司（下稱駿霆公司），並由該公司聲請法院拍賣系爭
    不動產後承受，並在96年11月30日駿霆公司取得系爭不產所
    有權後，當日即勾結訴外人賴勇助虛偽設定4,000 萬元抵押
    權，並立即聲請法院點交前開承受之不動產。被告前開行為
    ，涉及詐欺、侵占、使公務員登載不實罪嫌，並侵占原告之
    合夥財產，顯有侵權行為，爰本於民法第184 條第1 項規定
    為請求。首應就其主張，被告有侵占合夥財產之侵權行為負
    舉證責任。
  (二)雖原告就其主張，被告為世華不動產仲介經紀行之實際負責
    人，其於94年12月8 日以世華不動產仲介經紀行名義向柯企
    公司買受上開債權後，聲請拍賣，再由世華不動產仲介經紀
    行將債權讓與由被告為負責人之駿霆公司，駿霆公司再以債
    權人承受方式取得上開保義路之資產等情，已據原告提出柯
    企公司與世華不動產仲介經紀行所簽訂之債權讓與契約書、
    96年12月21日8 時40分列印之系爭保義路213 號房屋建物謄
    本等件在卷以佐（見本院卷第7 至12頁、第35頁）。據本院
    核閱職權調取台南高分院99年度上易字第43號、本院97年度
    易字第694 號刑事案卷，嘉義地檢署97年度偵字第7299號偵
    查案卷等內容結果，被告於刑事詐欺案件偵審中對於上情均
    一致供認在卷。而前述系爭房地產所有權異動經過，亦有嘉
    義地檢署他字第124 號偵卷第21頁；本院刑事卷卷一第101
    頁、第49至51頁所附系爭保義路213 號房產之土地、建物登
    記謄本、嘉義市○○段1473建號建物異動索引資料各1 份足
    參，及經本院刑事庭職權調閱本院95年度執字第9140號卷核
    閱屬實。又原告確於94年9 月15日、94年10月17日及94年11
    月30日各交付臺灣銀行嘉北分行之本行支票，面額各30萬元
    、70萬元及300 萬元，指定柯企公司為受款人之支票3 紙予
    被告，迭據被告於刑案偵、審中供承不諱，復有94年9 月16
    日原告對荷商柯企公司之申請書1 份附於交查998 號偵卷第
    59頁可查，及原告於本件提出之臺灣銀行嘉北分行支票2 紙
    （票號分別為FF0000000 、FF0000000 號，票額各為30萬、
    70萬元）及臺灣銀行本行支票申請書代收入傳票3 紙在卷可
    佐（本院卷第15至18頁）。故上開事實均堪認定。但兩造對
    於：(1)世華不動產仲介經紀行自荷企公司受讓系爭不動產抵
    押債權所給付之2,600 萬元，原告出資金額是否為原告主張
    之1,300 萬元或僅如原告本件提出之支票票款總額之400 萬
    元？(2)原告出資之緣由係為合夥抑或借貸？於前揭刑事案件
    始終說法不一，被告於本件又曾委任訴訟代理人到庭聲明駁
    回原告之訴，從而，原告就所主張：(1)係因與被告合夥受讓
    系爭不動產抵押債權而為出資、(2)出資金額為1,300 萬元等
    有利於己事實，即應負舉證責任。
  (三)遍查全卷，原告於本件除提出前揭文件，並聲請傳喚證人林
    弘炤、陳景新之外，未再提出任何證據舉證以實其說。依本
    院參核職權調閱之前述刑事案卷得知：
    (1)依原告於97年1 月8 日具狀向嘉義地檢署對於被告及訴外
      人吳春美、林弘炤、賴勇助提起詐欺、侵占、背信未遂、
      使公務完登載不實等刑事告訴時，於告訴狀中係指稱：因
      被告林鋼雄、吳春美向伊表示可籌資合作購買上開債權，
      伊才決定要合作，並提出合夥契約書1 紙為證（見他字第
      124 號偵卷第1 、2 、15頁）。然查，原告於本院刑事庭
      準備程序時則陳稱：當初伊係要將整個建物及土地買下，
      伊到現在仍認為是要獨資買下，從頭到尾都沒有與被告林
      鋼雄談到要合資向荷商柯企購買債權，因被告3 人來找伊
      ，伊就委託他們，伊買回債權後，要透過法院將廠房及建
      物賣掉，以償還積欠國稅局的稅金，伊與被告林鋼雄未提
      到建物及土地拍賣後，價金如何分配等語（見本院刑事卷
      三第23頁），則原告究係委託被告獨資或係與被告合夥購
      買上開債權？及購買上開債權之目的是否係為保住保義路
      213 號之房、地不被拍賣？說法不一，即有可疑，已不能
      認定原告有關兩造合夥購買系爭不動產抵押債權之情為真
      實。
    (2)又原告於刑案雖提出合夥契約書1 紙，指稱該契約書為被
      告於95年2 月底所提出，伊因該契約書所載向企公司購買
      上開借款債權之金額為2,600 萬元，與被告透過他人傳真
      予伊之債權讓與契約所載為2,650 萬元之金額不符而未簽
      （見他字第124 號偵卷第2 、15頁；本院刑事卷一第87、
      88頁），然該合夥契約書未經被告與原告簽名，故雙方是
      否有此協議亦非無疑。且觀諸該契約內容，原告僅須負擔
      1,100 萬元即可享有上開借款債權權益之一半，對其實屬
      有利，若僅因上開金額差距50萬元而未簽立，實有違常理
      ，故上開合夥契約亦無從據為被告曾向原告聲稱欲合夥購
      買系爭不動產抵押債權之不利認定。
    (3)證人即上村酒廠之合夥人蕭茂榮於本院刑事庭審理時證稱
      ：原告曾向伊借700 萬元要購買保義路213 號房、地，原
      告說700 萬元都在那塊地卡住了，伊因原告與被告、訴外
      人吳春美都在談論原告那塊地欠國稅局稅的事，及如何繳
      ，所以應該是合資，至伊借給原告之錢，原告有無交給被
      告，伊沒見到，亦無法確定等語（見本院刑事卷二第97、
      98、100 頁），故證人蕭茂榮並未親見，亦無法確定原告
      向所借之700 萬元已經交付被告，自無從僅憑證人蕭茂榮
      證稱見聞原告與被告、訴外人吳春美都在談論原告保義路
      21 3號之土地積欠國稅局稅款等情，即認定被告與原告之
      間有合資關係。另證人即前世華不動產仲介經紀行之不動
      產經紀人林弘炤於本院刑事庭審理時證稱：一開始是原告
      要買回上開借款債權，原告與被告中間如何談，談的條件
      如何，及原告與被告是否合資，伊不清楚等語（見本院刑
      事卷二第80、93頁）。故依證人林弘炤之證述，亦難認定
      被告與被告間有何合夥購買系爭不動產抵押債權之協議。
    (4)原告雖主張，其除交付3 張總金額400 萬元支票給被告外
      ，尚有以交付現金之方式，在給付被告900 萬元等語。但
      原告始終無法提出任何證據佐證其確實有交付現金900 萬
      元給被告之事實，再自被告任實際負責人之世華不動產仲
      介經紀行及駿霆公司分別設於大眾銀行帳戶（0000000000
      00）、中國信託商業銀行帳戶（0000000000000 ）資金出
      入往來核對結果，該兩家公司於原告指述交付上開900 萬
      元之時間，即94年12月17日、94年12月26日、94年12月28
      日、95年3 月份，均無各該金額之款項進出紀錄，亦有上
      開帳戶存摺影本、交易明細表各1 份附於台南高分院刑事
      卷第86頁以下可參，應認原告有關另以交付現金方式給付
      被告合夥出資款900 萬元此部主張，不能證明，為不可採
      。
    (5)又證人即禾金企業有限公司（下稱禾金公司）負責人陳景
      新於本院刑事庭審理時證稱：伊與被告及原告合資做太陽
      能熱水器，原告有工廠願意提供。原告須提供1,200 萬元
      為資本、伊提供技術及品牌，被告負責行銷，獲利是伊與
      原告各百分之45，被告百分之10，伊於94年11月先搬辦公
      室、機械設備4 、5 百萬元，材料約450 萬元，是慢慢遷
      移。原告後來說伊買廠房資金不夠，被告說要設法處理，
      將廠房買回。95年2 月股東會有討論由被告負責將廠房買
      回來，由禾金公司承接貸款來償還購買債權之借款，原告
      有說400 萬元借被告買系爭不動產抵押債權回來。本院刑
      事卷一第69頁以下所附有關銀行存款及股東往來資料等，
      羅董是指告訴人，林總是指林鋼雄，伊係陳董等語（見本
      院刑事卷二，第115 、116 、118 、120 、121 頁）。原
      告本人於本院刑事庭審理時亦證稱：伊與陳景新及被告是
      要成立公司，被告要用公司名義向銀行貸款，只做2 、3
      個月而已，在保義路213 號，伊在這2 、3 個月拿出50萬
      元，被告拿出10萬元，陳景新則是出材料機具，有同意陳
      景新將禾金公司搬到保義路213 號，後來陳景新撤廠後，
      他的機械都搬走了等語（見本院刑事卷二，第105 、106
      、109 頁），核與證人陳景新上開證述之情節大致吻合，
      參以原告於刑案提出法院之銀行存款、股東往來材料、機
      器設備、現金、雜費、交通費等記帳資料（見本院刑事卷
      一第69至78頁），足認原告與被告、證人陳景新確曾以禾
      金公司為品牌合作生產太陽能熱水器，且證人陳景新之設
      備、機具亦陸續進入到上開保義路之廠房，果若柯企公司
      以上開不動產抵押債權向法院聲請拍賣保義路房產，則渠
      等3 人之合作勢必面臨另尋廠房及搬遷機具設備等問題而
      可能無法繼續，若原告將上開400 萬元借予被告購得上開
      不動產抵押債權，保住上開保義路之房產，渠等3 人之合
      作即能持續，且保義路房產若登記於3 人合作之禾金公司
      名下，而由該公司承接貸款，於告訴人權益亦無違，則被
      告於刑案辯稱：原告在其400 萬元之出資無法購得上開抵
      押債權之情形下，為免合作破局，轉而借伊等語，即非無
      據，可以信實。
    (6)被告於以世華不動產仲介經紀行名義與柯企公司簽訂債權
      讓與契約書，依契約書第2 條約定，於簽訂契約當時即94
      年12月8 日給付520 萬元，另於契約簽訂後3 個月內再給
      付2,080 萬元。被告依約給付柯企公司2,600 萬元之流程
      為，給付前開原告交付之3 張支票，及中國信託商業銀行
      三民分行簽發之支票1 紙（票號：BN0000000 號，面額80
      萬元）、台灣中小企業銀行開元分行簽發之支票1 紙（票
      號：FS0000000 號，面額40萬元），共520 萬元，柯企公
      司於94年12月16日提示兌現。另於95年3 月13日由林弘炤
      匯款1,570 萬元、世華不動產仲介經紀行匯款140 萬元；
      95年3 月17日給付中國農民銀行新營分行本行支票（票號
      ：FAZ0000000號，面額40萬元），及中國信託商業銀行三
      民分行本行支票（票號：BN0000000 號，面額10萬元）；
      95年3 月30日林弘炤復匯款320 萬元等情，共給付餘款2,
      080 萬元等情，有債權讓與契約書、柯企公司存摺影本及
      上開支票影本及臺灣銀行匯出匯款回條聯等附於交查字第
      998 號偵卷第14頁、第21至27頁可憑，足認被告確實將原
      告交付之400 萬元，於購買上開不動產抵押債權之事實。
    (7)綜上所述，兩造對於向柯企公司購買系爭不動產抵押債權
      ，原告之出資額為何、原告出資之緣由等節，說詞歧異，
      有如前述，依刑事案卷全案卷證，又無法證明原告本件之
      主張為真實，應認原告就此部分所為主張，並未盡其舉證
      責任。從而原告本於侵權行為損害賠償之法則，訴請被告
      給付原告100 萬元，暨自本件起訴狀繕本送達翌日起至清
      償日止以年息百分之5 計算之利息，為無理由，應予駁回
      。其假執行之聲請，亦失所附麗，爰一併駁回。
  (四)原告於本件雖聲請傳喚證人林弘炤、陳景新，並提出陳景新
    98年10月9 日書立之刑事補充意見狀，欲證明其所主張：(1)
    兩造就世華不動產仲介經紀行出面向柯企公司受讓系爭不動
    產抵押債權確實存有合夥關係、(2)原告認識陳景新是在95年
    2 月間，購買系爭不動產債權之後，目的係要用陳景新公司
    向銀行貸款等事實為真實。但證人林弘炤就相同待證事實，
    業已於刑案偵查、審理中歷經嘉義地檢署檢察事務官2 次詢
    問，更於本院刑事庭歷經檢察官、被告之交互詰問，就見聞
    之相關細節已經陳述甚為詳盡明確，本院認無再行傳喚之必
    要。證人陳景新則於本院刑事庭結證如上，原告本件提出之
    刑事補充意見狀乃其自行書立所為之法院外陳述，未經具結
    擔保其陳述可信性，證明力已足容疑。況縱排除陳景新於本
    院刑事庭所為證述，原告仍不能就其本件主張，兩造間合夥
    關係確實存在，此一據以認定被告確實有以侵占合夥財產方
    式為侵權行為之關鍵事實提出積極證據以為證明，依首揭「
    負舉證責任之一方所證明之間接事實，尚不足以推認要件事
    實，縱不負舉證責任之一方就其主張之事實不能證明或陳述
    不明、或其舉證猶有疵累，仍難認負舉證責任之一方已盡其
    舉證責任，自不得為其有利之認定。」等說明，亦不能認其
    本件起訴請求被告給付為有理由，故本院認為亦無傳喚證人
    陳景新到院之必要，均附此敘明。
五、據上論結，原告之訴為無理由，依民事訴訟法第385 條第1
    項前段、第78條規定，判決如主文。
中    華    民    國   100    年    5     月    12    日
                  民二庭法  官  陳思睿
以上正本係照原本作成。
如對本判決上訴須於判決送達後20日內向本院提出上訴狀；如委
任律師提起上訴者，應一併繳納上訴審裁判費。
中    華    民    國   100    年    5     月    12    日
                        書記官  張富